臺灣高等法院高雄分院刑事判決　　　 100年度上訴字第1613號
上　訴　人　臺灣高雄地方法院檢察署檢察官
被　　　告　賴軒如
上列上訴人因被告偽造文書案件，不服臺灣高雄地方法院100 年
度訴字第872 號中華民國100 年9 月1 日第一審判決（起訴案號
：臺灣高雄地方法院檢察署100 年度偵字第14909 號），提起上
訴，本院判決如下：
     主  文
上訴駁回。
     理  由
一、公訴意旨略以：被告賴軒如明知告訴人洪玉如對案外人黃愷
    詡、賴堅耀、蕭玉櫻（以上2 人係賴軒如之父母）等人提出
    詐欺等告訴，經臺灣屏東地方法院檢察署（下稱屏東地檢署
    ）檢察官以98年度偵字第7908號為不起訴處分後，並無意聲
    請再議，竟基於偽造文書之犯意，於民國99年2 月2 日，在
    其與洪玉如共居之高雄市○○○街租屋處，未經洪玉如同意
    ，擅自以洪玉如名義製作內容略為：「聲請人（按：即告訴
    人）係向賴軒如承租部分房間，而被告賴堅耀、蕭玉櫻因與
    賴軒如有家庭糾紛，竟牽連聲請人，被告等對聲請人之誹謗
    ，對聲請人是莫大羞辱！又被告等簽立另紙租賃契約，假關
    心子女之名而欺騙警察，復更換聲請人租處車庫及客廳大門
    門鎖，雖賴軒如有交付聲請人客廳大門新鑰匙，但聲請人至
    今仍無車庫大門新鑰匙，已嚴重侵害聲請人之使用權。原署
    未能細查，僅傳訊聲請人1 次即草率結案，故期能發回續查
    。」之刑事再議聲請狀1 份，持以向屏東地檢署轉呈臺灣高
    等法院高雄分院檢察署（下稱高雄高分檢）檢察長聲請再議
    而行使之，足以生損害於洪玉如本人及屏東地檢署、高雄高
    分檢檢察長對刑案偵辦管理之正確性。因認被告賴軒如涉犯
    刑法刑法第216 條、第210 條之行使偽造私文書罪嫌等語。
二、按犯罪事實應依證據認定之，無證據不得認定犯罪事實；有
    罪之判決書應於理由內記載認定犯罪事實所憑之證據及其認
    定之理由。刑事訴訟法第154 條第2 項及第310 條第1 款分
    別定有明文。而犯罪事實之認定，係據以確定具體的刑罰權
    之基礎，自須經嚴格之證明，故其所憑之證據不僅應具有證
    據能力，且須經合法之調查程序，否則即不得作為有罪認定
    之依據。倘法院審理之結果，認為不能證明被告犯罪，而為
    無罪之諭知，即無前揭第154 條第2 項所謂「應依證據認定
    」之犯罪事實之存在。因此，同法第308 條前段規定，無罪
    之判決書只須記載主文及理由。而其理由之論敘，僅須與卷
    存證據資料相符，且與經驗法則、論理法則無違即可，所使
    用之證據亦不以具有證據能力者為限，即使不具證據能力之
    傳聞證據，亦非不得資為彈劾證據使用。故無罪之判決書，
    就傳聞證據是否例外具有證據能力，本無須於理由內論敘說
    明（最高法院99年度臺上字第4103號、100 年度臺上字第29
    80號判決意旨參照）。本件被告既應為無罪判決（詳下述）
    ，依諸前開說明，本院就卷附傳聞證據是否例外具有證據能
    力，自無於理由內論敘之必要，合先敘明。
三、公訴意旨認被告賴軒如涉犯上開罪嫌，係以被告於警詢及偵
    查中之供述、證人即告訴人洪玉如於警詢及偵查中之證述，
    及蓋有屏東地檢署收件戳章之刑事再議聲請狀、高雄高分檢
    99年度上聲議字第388 號卷宗影本等，為其主要論據。
四、按認定被告有罪之事實，應憑證據，如未能發現相當之證據
    ，或證據不足以證明，自不能以推測或擬制之方法，以為裁
    判之基礎；且認定事實所憑之證據，其為訴訟上之證明，須
    達於通常一般人均不致有懷疑，而得確信其為事實之程度者
    ，始得據為有罪之認定，倘其證明尚未達到此一程度而有合
    理之懷疑存在時，尚難為有罪之認定基礎；另苟積極證據不
    足以為不利於被告事實之認定，即應為有利於被告之認定，
    更不必有何有利之證據（最高法院30年上字第816 號、40年
    臺上字第86號、76年臺上字第4986號判例意旨參照）。再按
    ，刑事訴訟法第161 條第1 項規定：檢察官就被告犯罪事實
    ，應負舉證責任，並指出證明之方法。因此，檢察官對於起
    訴之犯罪事實，應負提出證據及說服之實質舉證責任。倘其
    所提出之證據，不足為被告有罪之積極證明，或其指出證明
    之方法，無從說服法院以形成被告有罪之心證，基於無罪推
    定之原則，自應為被告無罪判決之諭知（最高法院92年臺上
    字第128號判例意旨參照）。
五、訊據被告賴軒如固坦認有以告訴人洪玉如之名義寄出前開再
    議聲請狀之事實，惟堅決否認有上開行使偽造私文書犯行，
    辯稱：係洪玉如要求伊於再議期間屆滿前寄出再議狀聲請再
    議，而且伊寄出再議聲請狀也是經過洪玉如同意的等語。經
    查：
  (一)被告於告訴人洪玉如對案外人黃愷詡、賴堅耀、蕭玉櫻提出
    詐欺等告訴，經屏東地檢署檢察官以98年度偵字第7908號為
    不起訴處分後，於99年2 月2 日，在其與洪玉如斯時共居之
    高雄市○○○街11巷22號租屋處，以洪玉如名義製作列其自
    己與父母賴堅耀、蕭玉櫻及黃愷詡同為被告，內容略為：「
    聲請人係向賴軒如承租部分房間，而被告賴堅耀、蕭玉櫻因
    與賴軒如有家庭糾紛，竟牽連聲請人，被告等對聲請人之誹
    謗，對聲請人是莫大羞辱！又被告等簽立另紙租賃契約，假
    關心子女之名而欺騙警察，復更換聲請人租處車庫及客廳大
    門門鎖，雖賴軒如有交付聲請人客廳大門新鑰匙，但聲請人
    至今仍無車庫大門新鑰匙，已嚴重侵害聲請人之使用權。原
    署未能細查，僅傳訊聲請人1 次即草率結案，故期能發回續
    查。」之刑事再議聲請狀，郵寄至屏東地檢署轉呈高雄高分
    檢檢察長聲請再議之事實，為被告所不爭執（見本院卷第19
    至20頁），且有限時掛號函件執據在卷（見他字卷第33頁）
    ，並經本院依職權調閱高雄高分檢99年度上聲議字第388 號
    卷宗核閱無訛，是此部分之事實，足堪認定。
  (二)按「告訴人之告訴，係以使被告受刑事訴追為目的，是其陳
    述是否與事實相符，仍應調查其他證據以資審認。」最高法
    院52年臺上字第1300號判例可資參照。本件證人即告訴人洪
    玉如固迭於偵查及原審審理時證稱：被告是自己寫再議狀向
    高雄高分檢聲請再議，並沒有經過我授權，被告是把再議狀
    寄出去後，才告訴我的等語（見他字卷第69頁、原審卷第14
    頁正面至15頁正面），惟此為被告所否認，並執前揭情詞為
    辯。本院審酌告訴人洪玉如與被告間有財務糾紛，業據洪玉
    如於警詢陳述明確（見警卷第7 頁），則洪玉如非無故為不
    利被告陳述之可能，自難憑據其單一指訴，即為被告不利之
    認定。另前揭再議聲請狀雖係被告所撰寫並郵寄至屏東地檢
    署轉呈高雄高分檢，惟被告並未執洪玉如之印章蓋印其上，
    此亦有前開再議聲請狀附於高雄高分檢99年度上聲議字第38
    8 號卷可稽（見該卷第5 至10頁）。乃洪玉如於偵查中指訴
    ：「99偵7908號月股該案我是告訴人如證二（指前開再議聲
    請狀），該文件後面要由告訴人蓋章，被告賴軒如私自拿我
    的私章蓋上去，地點在高雄市前金區○○○街11巷22號我的
    書房，拿我的私章蓋在書狀上寄出去，因為有證一的收受文
    件證明，因為證二資料內容我沒看過，還在證二書狀加上自
    己是被告」等語（見他字卷第27頁），而就被告是否有盜用
    其印章乙節，所述明顯與事實不符。
  (三)再者，被告並非前開告訴人洪玉如對案外人黃愷詡、賴堅耀
    、蕭玉櫻等人提出之詐欺等案件（即屏東地檢署98年度偵字
    第7908號案件）之被告；惟其於本件再議聲請案，則自列為
    被告，前均述及。而身為刑事被告，極有可能遭受法院判處
    罪刑，為眾所週知之事，被告係大學肄業（此亦經被告於原
    審供陳在卷，見原審第17頁），具有相當之智識，就此更無
    不知之理。乃被告賴軒如竟於就其本非為被告身分之屏東地
    檢署98年度偵字第7908號案件，向高雄高分檢聲請再議時，
    自列為被告，而明顯陷自身於遭受刑事追訴、處罰之風險，
    容與常理有悖。故被告辯稱：洪玉如跟我說，務必要把案件
    翻起來，並要我把所有的相關證據寫出來。洪玉如認為我父
    母親有罪，而我為他們的女兒，所以我應該要一併負責，要
    求我把自己在再議狀裡列為被告等語（見原審卷第15頁正、
    反面），應非無稽。又被告事先經洪玉如同意協助洪玉如撰
    寫告訴狀，偵查期間，復經洪玉如同意代與屏東地檢署連繫
    ，於收到不起訴處分書後，亦與被告討論聲請再議內容，被
    告曾拿再議之初稿予洪玉如閱覽等情，為洪玉如於原審結證
    屬實（見原審卷第13頁反面至第15頁），洪玉如亦稱其希望
    該不起訴處分案得再議，只是證據不齊全（見同上卷第15頁
    ），則洪玉如既有請被告草擬再議狀初稿，且被告於再議聲
    請狀中，又係應洪玉如之要求而自列為被告，若非洪玉如之
    授意或要求，被告實無郵寄該再議聲請狀至屏東地檢署轉呈
    高雄高分檢檢察長，而致自身果真成為刑事被告之可能。至
    被告於100 年4 月29日檢察官偵訊時固供稱：我要寄再議聲
    請狀時，確實沒有跟告訴人講等語（見他字卷第96頁）。惟
    被告於當日已供陳：是告訴人命令我寫再議狀且要我在那一
    天把再議狀寄出去。因為是再議的最後一天，當時告訴人睡
    到8 、9 點，她還問我寫好了沒，我怕叫醒告訴人她又會責
    備我說你今天這個案子寫好什麼的，所以我就急忙去寄等語
    （見他字卷第95至96頁），顯見被告斯時於偵查中陳述未告
    知告訴人洪玉如其欲郵寄該再議聲請狀之事，係因當時洪玉
    如仍在睡覺，被告無法告知洪玉如其將前往郵寄該書狀此一
    行為，而非其從未經洪玉如之同意，即擅自以洪玉如名義製
    作並寄發該再議聲請狀至明，惟被告主觀上並無犯偽造私文
    書並進而行使之故意，洵堪認定。
  (四)綜上，檢察官所為之舉證，實難認業已達於通常一般之人均
    不致有所懷疑，而得確信其為真實之程度。此外，本院復查
    無其他積極證據足以證明被告有何偽造私文書並進而行使之
    犯行，其犯罪自屬不能證明，依諸刑事訴訟法第301 第1 項
    之規定，自應為被告無罪之諭知。
六、原審因而為被告無罪之判決，核無不合。檢察官上訴意旨仍
    執詞指摘原判決不當，為無理由，應予駁回。
據上論結，應依刑事訴訟法第368 條，判決如主文。
本案經檢察官郭振昌到庭執行職務。
中    華    民    國   100    年    12    月    28    日
                  刑事第八庭    審判長法  官  李炫德
                                      法  官  張盛喜
                                      法  官  徐美麗
以上正本證明與原本無異。
被告不得上訴。
檢察官如不服本判決應於收受本判決後10日內向本院提出上訴書
狀，其未敘述上訴理由者，並得於提起上訴後10日內向本院補提
理由書狀（均須按他造當事人之人數附繕本）「切勿逕送上級法
院」。
中    華    民    國   100    年    12    月    28    日
                                      書記官  白  蘭